【裁判字號】    99,訴,621
【裁判日期】    990716
【裁判案由】    妨害自由
【裁判全文】
臺灣彰化地方法院刑事判決               99年度訴字第621號
公  訴  人  臺灣彰化地方法院檢察署檢察官
被      告  乙○○
            甲○○
上列被告等因妨害自由等案件，經檢察官提起公訴（九十九年度
偵字第四二七三、三一一九號，九十九年度偵緝字第二一一號）
，本院判決如下：
    主  文
乙○○共同以非法方法，剝奪人之行動自由，累犯，處有期徒刑
拾月；又共同以非法方法，剝奪人之行動自由，累犯，處有期徒
刑壹年；又共同以非法方法，剝奪人之行動自由，累犯，處有期
徒刑壹年貳月。應執行有期徒刑貳年貳月。
甲○○共同以非法方法，剝奪人之行動自由，累犯，處有期徒刑
捌月。
    事  實
一、乙○○前因偽造有價證券案件，經臺灣桃園地方法院以九十
    五年度訴字第一五六六號判處有期徒刑一年十月確定，嗣經
    送監執行，甫於民國九十八年四月二十一日因縮刑期滿而執
    行完畢。甲○○前因常業竊盜案件，經臺灣高等法院臺中分
    院以九十三年度上訴字第一九○四號判處有期徒刑二年四月
    ，並於刑之執行前令入勞動場所強制工作三年確定，嗣經送
    監執行，於九十八年七月三十日因縮短刑期假釋出監付保護
    管束，甫於九十八年十月十四日因縮刑期滿未經撤銷假釋，
    而執行完畢。
二、乙○○與丙○○因債務糾紛，乙○○為向丙○○催討債務，
    竟與真實姓名年籍均不詳、綽號「阿文」之成年男子及其餘
    五、六名成年男子共同基於剝奪他人行動自由之犯意聯絡，
    於九十八年十一月十七日晚上六時十五分許，分別駕駛二臺
    自用小客車，前往丙○○所經營、位在彰化縣大村鄉○○路
    三三○號之檳榔攤，強行將丙○○押至綽號「阿文」之成年
    男子所駕駛之自用小客車內，共同前往彰化縣北斗鎮河濱公
    園附近之冷凍倉庫辦公室內，嗣渠等抵達上址後，乙○○隨
    即取出清償債務契約書要求丙○○簽署，並對丙○○恫稱：
    「如果不簽的話，就要將你帶到海邊繞繞看那邊比較深」等
    語，致使丙○○因而心生畏懼，不得不依乙○○之指示，於
    九十八年十一月十八日凌晨二時許，在該清償債務契約書上
    簽名，並按捺指印後，乙○○等人始將丙○○載至彰化縣北
    斗鎮某處，讓丙○○下車離去，乙○○、綽號「阿文」之成
    年男子及其餘五、六名成年男子即以上開強暴、脅迫方式，
    剝奪乙○○行動自由逾七小時。
三、乙○○因丙○○未履行上開清償債務契約，復與綽號「阿文
    」之成年男子及另一名真實姓名年籍不詳之成年男子共同基
    於剝奪他人行動自由之犯意聯絡，於九十八年十二月二十二
    日下午一時三十分許，利用丙○○前往彰化縣大村鄉○○路
    四一八巷內、毅發資源回收場變賣物品之機會，乙○○與綽
    號「阿文」之成年男子即強行將丙○○押至綽號「阿文」之
    成年男子所駕駛之自用小客車內，共同前往彰化縣花壇鄉臺
    七四甲線彰化東外環道附近山區，乙○○並對丙○○恫稱：
    「這裡是我練槍之地方」等語，隨即再共同前往乙○○事先
    承租、位在臺中市○○路之公寓內，乙○○復對丙○○恫稱
    ：「這間公寓是特別為你準備，要關你幾個星期，如果不還
    錢，你及妻兒、妹妹的安全可能會有問題」等語，並由乙○○、綽號「阿文」之成年男子輪流看顧丙○○。嗣於九十八
    年十二月二十三日晚上七時許，丙○○趁乙○○、綽號「阿
    文」之成年男子均熟睡之機會，自行逃離上開公寓，乙○○
    、綽號「阿文」之成年男子及另一名成年男子即以上開強暴
    、脅迫方式，剝奪乙○○行動自由逾二十九小時。
四、乙○○為向丙○○催討上開債務，竟於九十九年三月初某日
    ，邀同甲○○及真實姓名年籍不詳、綽號「漢元」之成年男
    子，前往彰化縣花壇鄉虎山岩山區某處，共同謀議以剝奪丙○○行動自由之方式向丙○○催討債務事宜，乙○○並帶同
    甲○○及綽號「漢元」之成年男子，前往丙○○位在彰化縣
    大村鄉○○路八五巷五號住處前，觀察四周環境，另指示甲○○與綽號「漢元」之成年男子負責跟蹤丙○○，伺機將丙○○強行載往乙○○事先承租、位在臺中市○○區○○里○○路一○一巷二三號六樓之十一套房，復允諾於債務獲償後
    ，將給付甲○○三十萬元之報酬。其後，乙○○、甲○○、
    綽號「漢元」之成年男子即共同基於剝奪他人行動自由之犯
    意聯絡，由甲○○、綽號「漢元」之成年男子自九十九年三
    月初某日起，前往丙○○上開住處附近埋伏多日後，於九十
    九年三月十四日上午八時許，由甲○○駕駛車牌號碼二一七
    一－ＺＪ號自用小客車，搭載綽號「漢元」之成年男子，再
    度前往丙○○上開住處附近巷口埋伏，於同日上午九時四十
    八分許，見丙○○駕駛車牌號碼九七二五－ＬＦ號自用小客
    車，在彰化縣大村鄉○○路一五八號房屋前下車，欲購買早
    餐，甲○○及綽號「漢元」之成年男子隨即下車，分別站立
    在丙○○左右兩側，並抓住丙○○雙手手肘後，強行將丙○○押至甲○○所駕駛之上開自用小客車右後座內，共同前往
    乙○○事先承租之上開套房內，於同日上午十時二十分許，
    綽號「漢元」之成年男子即撥打電話告知乙○○，其等已將
    丙○○押至該套房內，俟乙○○抵達上開套房後，即對丙○○表示：「我今天帶你過來，是要跟你和解，你不要告我，
    你包一個紅包給我就好了。」等語，並指示甲○○負責看顧
    丙○○，乙○○及綽號「漢元」之成年男子則不定時前往上
    開套房巡視，以及購買便當供甲○○、丙○○食用。嗣於九
    十九年三月十六日下午三時許，乙○○及綽號「漢元」之成
    年男子復前往上開套房，乙○○即取出和解書要求丙○○簽
    署，經丙○○拒絕後，綽號「漢元」之成年男子乃對丙○○
    恫稱：「不簽，就打死你。」等語，乙○○則另對丙○○恫
    稱：「你要是假肖（臺語），我錢就不要了，要跟你輸贏。
    」等語，致使丙○○因而心生畏懼，不得不依乙○○之指示
    ，在該和解書上簽名，並按捺指印後，乙○○及綽號「漢元
    」之成年男子隨即持和解書離去。嗣於九十九年三月十六日
    下午四時許，甲○○經其女友告知員警已著手調查本案，遂
    向丙○○表示：「警察已經在找我，我要走了」等語後，隨
    即離去，丙○○亦趁機自行逃離上開套房，乙○○、甲○○
    、綽號「漢元」之成年男子即以上開強暴、脅迫方式，剝奪
    乙○○行動自由逾五十六小時。
五、嗣經警於九十九年三月二十二日晚上六時二十分許，在彰化
    縣大村鄉○○路八五巷五號前，持臺灣彰化地方法院檢察署
    核發之拘票，拘獲甲○○，再於同年四月十九日晚上八時十
    五分許，在臺中市○○區○○路二段二四○之六號前，逮捕
    遭通緝之乙○○，而查悉上情。
六、案經彰化縣警察局員林分局報告臺灣彰化地方法院檢察署檢
    察官偵查起訴。
    理  由
一、按被告以外之人於審判外之言詞或書面陳述，除法律有規定
    者外，不得作為證據。被告以外之人於偵查中向檢察官所為
    之陳述，除顯有不可信之情況者外，得為證據。被告以外之
    人於審判外之陳述，雖不符前四條之規定，而經當事人於審
    判程序同意作為證據，法院審酌該言詞陳述或書面陳述作成
    時之情況，認為適當者，亦得為證據。當事人、代理人或辯
    護人於法院調查證據時，知有第一百五十九條第一項不得為
    證據之情形，而未於言詞辯論終結前聲明異議者，視為有前
    項之同意。刑事訴訟法第一百五十九條第一項、第一百五十
    九條之一第二項、第一百五十九條之五分別定有明文。經查
    ：
  (一)證人即毅發資源回收場會計林怡如、被害人丙○○、共同被
    告甲○○、乙○○於偵查中向檢察官所為證述，雖係被告以
    外之人於審判外之言詞陳述，為傳聞證據，然其等於偵查中
    向檢察官所為證述，既經具結（偵字第一五七七號卷第十一
    、十六頁，偵字第三一一九號卷第十三、二四頁，偵緝字卷
    第二八、四五頁），且本院審酌該等言詞陳述係由證人出於
    自由意識而陳述，又無其他證據足認該等陳述有何顯不可信
    之情事等一切情況，依刑事訴訟法第一百五十九條之一第二
    項規定，認上開證人於偵訊中之證述，得採為認定本件犯罪
    事實所憑之證據。
  (二)證人丙○○、林怡如、丙○○之配偶蔡麗芬、門號0000
    00000號行動電話申設名義人沈美伶、共同被告甲○○
    於警詢時之證述，雖係被告以外之人於審判外之言詞陳述，
    為傳聞證據，然被告二人於本院準備程序既均同意將之引為
    證據（本院卷第四九頁），且經本院於審理時當庭直接提示
    而為合法之調查，被告二人均未於言詞辯論終結前聲明異議
    ，本院復審酌該等言詞陳述係由證人出於自由意識而陳述，
    並無非法取證之情況，依刑事訴訟法第一百五十九條之五之
    規定，認上開證人於警詢時之證述，應得採為認定本件犯罪
    事實所憑之證據。
二、訊據被告甲○○對於上開事實欄四之事實，坦承不諱。被告
    乙○○固坦承確於上開事實欄二所示之時間、地點，與綽號
    「阿文」之成年男子及其餘五、六名成年男子，將丙○○帶
    至上開事實欄二所示之地點，且丙○○曾簽立清償債務契約
    書；於上開事實欄三所示之時間、地點，與綽號「阿文」之
    成年男子及另一名成年男子，將丙○○帶至上開事實欄三所
    示之地點；於上開事實欄四所示之時間、地點，指示被告甲○○及綽號「漢元」之成年男子，將丙○○帶至上開事實欄
    四所示之地點，且丙○○曾簽立和解書等事實；然矢口否認
    有何剝奪他人行動自由之犯行，辯稱：伊是請丙○○去談債
    務的問題，沒有強押或恐嚇丙○○，清償債務契約書及和解
    書是丙○○自願簽署的云云。經查：
  (一)上開事實欄二所示之事實，除經被告乙○○於偵訊（偵緝字
    卷第二三至二七、四三、四四頁）、本院準備程序及審理（
    本院卷第三○至三三、四七至五一、九六至一○○頁）時，
    自白部分事實外，另經證人丙○○於警詢（員警分偵字第○
    九九○○○二八九六號警卷第四、五頁；下稱警卷一）、偵
    訊（偵字第一五七七號卷第十二至十七頁）、本院審理（本
    院卷第九三、九四頁）時，證述綦詳，並有丙○○簽立之清
    償債務契約書一份（警卷一第四○、四一頁）在卷可稽，以
    及被告乙○○所提出、發票人均為丙○○、面額各新臺幣二
    百萬元、三百萬元之本票各一紙扣案為憑（影本置本院卷第
    六三頁）。
  (二)上開事實欄三所示之事實，除經被告乙○○於偵訊（偵緝字
    卷第二三至二七、四三、四四頁）、本院準備程序及審理（
    本院卷第三○至三三、四七至五一、九六至一○○頁）時，
    自白部分事實外，另經證人丙○○於警詢（警卷一第六至十
    頁）、偵訊（偵字第一五七七號卷第十二至十七頁）、本院
    審理（本院卷第九三、九四頁）時，證人林怡如於警詢（警
    卷一第十三頁）、偵訊（偵字第一五七七號卷第九、十頁）
    時，證人沈美伶（警卷一第十一、十二頁）、蔡麗芬（警卷
    一第十四至十八頁）於警詢時，分別證述綦詳，互核相符，
    並有失蹤人口系統資料報表、受理失蹤人口案件登記表各一
    紙（警卷一第十九、二○頁）、路口監視器錄影畫面翻拍照
    片四幀（警卷一第二五、二六頁）、門號00000000
    00、0000000000號行動電話之通聯調閱查詢單
    各一份（警卷一第二七、二八、三二至三四頁）、家樂福電
    信股份有限公司九十八年十二月二十三日家樂福電信字第○
    九八一二○二二○號函及隨函檢附之門號00000000
    00號行動電話申請書一份（警卷一第二九至三一頁）在卷
    可稽。
  (三)上開事實欄四所示之事實，除經被告乙○○於偵訊（偵緝字
    卷第二三至二七、四三、四四頁）、本院準備程序及審理（
    本院卷第三○至三三、四七至五一、九六至一○○頁）時，
    自白部分事實外，另經被告甲○○於警詢（員警分偵字第
    ○九九○○○七四三六號警卷第一至六頁；下稱警卷二）、
    偵訊（偵字第三一一九號卷第五至十二頁）、本院準備程序
    及審理（本院卷第四七至五一、九二、九九頁）時，自白不
    諱，並以證人身分於警詢、偵訊、本院審理時，證述明確，
    復經證人丙○○於警詢（警卷二第六至八頁）、偵訊（偵字
    第三一一九號卷第二一至二三頁）、本院審理（本院卷第九
    三、九四頁）時，證述綦詳，互核相符，並有現場指證照片
    四幀（警卷二第二二、二三頁）、路口監視器錄影畫面翻拍
    照片十二幀（警卷二第二四至二九頁）在卷可稽，以及丙○○簽立之和解書一份扣案為憑（影本置警卷二第二○、二一
    頁）。
  (四)被告乙○○雖辯稱：伊是請丙○○去談債務的問題，沒有強
    押或恐嚇丙○○，清償債務契約書及和解書是丙○○自願簽
    署的云云。然丙○○於上開事實欄二、三所示之時間、地點
    ，係遭被告乙○○與綽號「阿文」之成年男子及其餘不詳之
    成年男子強押上車，並遭被告乙○○以言詞恫嚇脅迫，始於
    上開事實欄二所示之時間、地點，簽立清償債務契約書；於
    上開事實欄四所示時間、地點，係遭被告乙○○所指示之被
    告甲○○及綽號「漢元」之成年男子強押上車，並由被告甲○○負責看顧丙○○，且遭乙○○及綽號「漢元」之成年男
    子以言詞恫嚇脅迫，始簽立和解書等情；迭經證人丙○○、
    共同被告甲○○於警詢、偵訊、本院審理時，證述明確，業
    如前述，且互核相符。再者，丙○○於九十八年十一月十八
    日獲釋後，隨即於同日晚上九時許，向彰化縣警察局員林分
    局村上派出所報案，並指稱：其遭被告乙○○等人強押上車
    ，並脅迫簽立清償債務契約書等語，此有警詢筆錄一份（警
    卷一第四、五頁）在卷可考，則丙○○豈有可能於九十八年
    十二月二十二日、九十九年三月十四日自願隨同被告乙○○
    、甲○○等人前往協調債務事宜，復自願在被告乙○○事先
    安排之地點停留長達數十小時之久；況且，倘若丙○○均係
    自願隨同被告乙○○前往協調債務事宜，則被告乙○○理應
    親自出面邀同丙○○協調債務即可，又何需允諾給付高額報
    酬，而委由被告甲○○及綽號「漢元」之成年男子前往丙○○住處附近埋伏，復事先承租遠在臺中市之公寓及套房，並
    將丙○○帶往該公寓及套房；被告乙○○上開所辯，顯然悖
    離常情，當係事後卸責之詞，不足採信。
  (五)綜上所述，本件事證明確，被告乙○○、甲○○剝奪他人行
    動自由之犯行，均堪認定。
三、核被告乙○○、甲○○所為，均係犯刑法第三百零二條第一
    項之剝奪他人行動自由罪。按刑法第三百零二條之妨害自由
    罪，原包括私禁及以其他非法方法剝奪人之行動自由而言，
    所謂非法方法，當包括強暴脅迫等情事在內。上訴人以水果
    刀強押周女上其駕駛之自用轎車，剝奪其行動自由，並將車
    駛向屏東縣萬丹公墓途中，周女要求迴車，並表示如不迴車
    ，即跳車云云，上訴人於妨害自由行為繼續中，嚇稱如跳車
    即予輾死等語，自屬包含於妨害周女行動自由之同一意念之
    中。縱其所為，合於刑法第三百零五條恐嚇危害安全之情形
    ，仍應視為剝奪行動自由之部分行為，原判決認所犯低度之
    恐嚇危害安全罪，為高度之剝奪行動自由罪所吸收，其法律
    見解，不無可議（最高法院七十四年臺上字第三四○四號判
    例意旨參照）。又按刑法第三百零二條之妨害自由罪，係妨
    害他人自由之概括的規定，如以使人行無義務之事，或妨害
    人行使權利為目的，而其強暴、脅迫復已達於剝奪人行動自
    由之程度，即祇成立本罪，不應再依同法第三百零四條論處
    （最高法院九十四年度臺上字第四五五九號判決意旨參照）
    。本件被告乙○○、甲○○另對丙○○為恐嚇之言語，且強
    令丙○○簽署清償債務契約書、和解書等行為，雖合於刑法
    第三百零四條第一項以脅迫使人行無義務之事、第三百零五
    條以危害生命之事恐嚇他人致生危害於安全之犯罪構成要件
    ，然按諸前揭說明，此部分行為應視為以非法方法剝奪行動
    自由之部分行為，合併成為一個以非法方法剝奪他人行動自
    由罪，即祇成立實質上之一罪，應依刑法第三百零二條第一
    項論處，不另論其他兩罪；公訴人認被告乙○○、甲○○另
    構成刑法第三百零五條之恐嚇危害安全罪，並應與刑法第三
    百零二條第一項之剝奪他人行動自由罪，分論併罰一節，容
    有誤會。被告乙○○與綽號「阿文」之成年男子及其餘五、
    六名成年男子間，就上開事實欄二所示之犯行；被告乙○○
    與綽號「阿文」之成年男子及另一名成年男子間，就上開事
    實欄三所示之犯行；被告乙○○、甲○○及綽號「漢元」之
    成年男子間，就上開事實欄四所示之犯行；分別具有犯意聯
    絡及行為分擔，各為共同正犯。再被告乙○○所為上開三次
    剝奪他人行動自由犯行，係犯意各別、行為互殊，應予分論
    併罰。末查，被告乙○○前因偽造有價證券案件，經臺灣桃
    園地方法院以九十五年度訴字第一五六六號判處有期徒刑一
    年十月確定，嗣經送監執行，甫於九十八年四月二十一日因
    縮刑期滿而執行完畢；甲○○前因常業竊盜案件，經臺灣高
    等法院臺中分院以九十三年度上訴字第一九○四號判處有期
    徒刑二年四月，並於刑之執行前令入勞動場所強制工作三年
    確定，嗣經送監執行，於九十八年七月三十日因縮短刑期假
    釋出監付保護管束，甫於九十八年十月十四日因縮刑期滿未
    經撤銷假釋，而執行完畢；此有臺灣彰化地方法院檢察署刑
    案資料查註紀錄及臺灣高等法院被告前案紀錄表各二份在卷
    可稽，其等於受有期徒刑執行完畢後，五年以內故意再犯本
    件有期徒刑以上之罪，均為累犯，應依刑法第四十七條第一
    項規定，各加重其刑。爰審酌被告乙○○、甲○○因與被害
    人間之債務糾紛，不思循合法途徑處理，竟糾眾以強暴、脅
    迫之非法方式，剝奪被害人之行動自由，遂行索討債務之目
    的，且剝奪被害人行動自由長達數十小時，對被害人之人身
    自由侵害甚鉅，另考量被告乙○○位居主導地位，且先後三
    次剝奪被害人行動自由，惡性非輕，復於犯罪後未能坦承犯
    行，猶飾詞以辯，顯不知悔改，而被告甲○○係受被告乙○○邀同參與上開事實欄四所示犯行，於看顧被害人期間，亦
    未對被害人為強暴或脅迫之行為，參與程度較為輕微，且犯
    罪後坦承犯行，態度尚屬良好，及其等之品行、生活狀況、
    智識程度等一切情狀，分別量處如主文所示之刑，並就被告
    乙○○部分，定其應執行之刑。
據上論斷，應依刑事訴訟法第二百九十九條第一項前段，刑法第
二十八條、第三百零二條第一項、第四十七條第一項、第五十一
條第五款，刑法施行法第一條之一，判決如主文。
本案經檢察官林子翔到庭執行職務。
中    華    民    國    99    年    7     月    16    日
                  刑事第六庭      審判長法官  王義閔
                                        法官  鮑慧忠
                                        法官  鄭舜元
以上正本證明與原本無異。
如不服本判決應於收受判決後10日內向本院提出上訴書狀，並
應敘述具體理由。其未敘述上訴理由者，應於上訴期間屆滿後
20日內向本院補提理由書(均須按他造當事人之人數附繕本)
「切勿逕送上級法院」。
告訴人或被害人對於判決如有不服具備理由請求檢察官上訴者，
其上訴期間之計算係以檢察官收受判決正本之日期為準。
中    華    民    國    99    年    7     月    16    日
                                      書記官  陳秀香
附錄：論罪科刑法條：
中華民國刑法第302條
私行拘禁或以其他非法方法，剝奪人之行動自由者，處5年以下
有期徒刑、拘役或3百元以下罰金。
因而致人於死者，處無期徒刑或7年以上有期徒刑，致重傷者，
處3年以上10年以下有期徒刑。
第 1 項之未遂犯罰之。

司法院資訊處製作；財團法人民間司法改革基金會備份。
